臺灣高等法院臺南分院刑事判決　　　　100年度上易字第178號
上　訴　人
即　被　告　楊肇
輔　佐　人　楊治民
上列上訴人因妨害名譽案件，不服臺灣嘉義地方法院99年度易字
第924號中華民國100年2 月11日第一審判決（起訴案號：臺灣嘉
義地方法院檢察署99年度偵字第8720號），提起上訴，本院判決
如下：
    主  文
上訴駁回。
    事  實
一、緣「諾那華藏精舍嘉義道場」於民國99年10月10日舉辦至南
    投縣埔里鎮一日遊（放生、蹺塔、誦經）活動，楊肇、鄭芙
    蓉夫婦與張耀華均有參加並同坐一部遊覽車上，於99年10月
    10日上午8 時許，楊肇、張耀華在同部遊覽車上因拿取早餐
    之事發生口角，楊肇竟基於侮辱他人名譽之犯意，公然在滿
    座的遊覽車上，於特定多數人得以共見共聞之情況下，向張
    耀華（42年4 月23日生）丟擲三明治，並大聲辱罵：「張耀
    華妳不要臉」等語數次，足生損害於張耀華之名譽。
二、案經被害人張耀華訴由臺灣嘉義地方法院檢察署檢察官偵查
    起訴。
    理  由
壹、證據能力方面
    按被告以外之人於審判外之言詞或書面陳述，除法律有規定
    者外，不得作為證據；又被告以外之人於審判外之陳述，雖
    不符合同法第159條之1至第159條之4之規定，但經當事人於
    審判程序同意作為證據，法院審酌該言詞陳述或書面陳述作
    成時之情況，認為適當者，亦得為證據。當事人、代理人或
    辯護人於法院調查證據時，知有第159條第1項不得為證據之
    情形，而未於言詞辯論終結前聲明異議者，視為有前項之同
    意，刑事訴訟法第159條第1項及第159條之5分別定有明文。
    經查，本判決下列所引用之被告以外之人於審判外之陳述（
    包含書面陳述），雖屬傳聞證據部分，業經檢察官、被告、
    輔佐人於本院準備程序及審判期日中均明示同意此部分之證
    據有證據能力（見本院卷第27頁、28頁、141 頁），且迄至
    言詞辯論終結前亦未撤回前開同意，本院審酌上開證據資料
    製作時之情況，製作當時之過程、內容、功能等情況，其取
    得並無違法情形，具備合法可信之適當性保障，經綜合判斷
    ，與本件犯罪待證事實，具有關連性，核無可信度明顯過低
    之情事，且認為以之作為證據應屬適當，爰依刑事訴訟法第
    159條之5規定，認前揭證據資料均有證據能力。
貳、認定犯罪事實所憑之證據及理由
一、訊據被告楊肇否認有何公然悔辱之犯行，辯稱：事發當日係
    因告訴人張耀華先霸佔遊覽車前6 排的位置，不讓伊夫妻坐
    ，事後又無故阻止主辦人發早餐給伊妻子楊鄭芙蓉，伊沒有
    對告訴人丟三明治。伊係因自衛，保護合法權益而與告訴人
    發生口角，伊記不清楚有沒有罵告訴人，而告訴人有罵伊「
    老不修」等語。
二、經查：
(一)、被告楊肇於原審準備程序訊問時業已供承伊有講「張耀華妳
    不要臉」那句話乙節不諱，而上開犯罪事實，亦經證人即告
    訴人張耀華於原審審理中結證稱：「上車時師姊有說，吃過
    早餐與拿過早餐的人不要再拿了，然後被告太太已經拿過了
    ，還要拿，我就小聲的跟她講，還拍她一下說『有拿過就好
    ，不要再拿』，他太太說沒有拿過，之後被告楊肇就站起來
    ，被告就拿著三明治往我身上丟。接著就一直罵我『張耀華
    妳不要臉』、『張耀華妳不要臉』、『張耀華妳不要臉』，
    大小聲的一直罵。他不僅罵我，還用手一直指我。」、「（
    問：你們車上約有多少人？）滿座，約有40人左右。」等語
    明確（見原審卷第38頁、39頁），核與證人張素梅、李麗花
    於偵查中及原審審理中之證述情節互核相符（見他字偵查卷
    第13頁、偵字偵查卷第7頁、8頁、原審卷第41頁、第44頁）
    ，按證人張素梅、李麗花與被告並無仇恨，並經具結在卷，
    實無甘冒偽證罪責追訴之風險，而為虛偽陳述，證人張素梅
    、李麗花之證述應堪採信，足認被告確有於上開時、地，因
    拿取早餐之事與告訴人發生口角，而在滿座的遊覽車上，向
    告訴人丟擲三明治，並對告訴人辱罵：「張耀華妳不要臉」
    等語數次之事實，應堪認定。
(二)、另證人江春儀於本院審理時證述：「（99年10月10日你有去
    埔里？）有。」、「兩輛，我搭第二輛，就是與被告、李麗
    花、李麗花的女兒同一輛車。」、「（99年10月10日是何人
    邀你去的？）諾那華藏精舍嘉義助念團舉辦，我是常住幹部
    ，這次是團長召集的，團長叫做『蔡爾高』，蔡爾高也與我
    們同車。」、「（當天張素梅有無去？）有，張素梅也與我
    同車。」、「我提出的證明，李麗花就在剛剛照片裡面。」
    、「我有與楊肇同車，車號是923-FF，司機王志欽。」、「
    （出遊的名單？）楊肇、鄭芙蓉有報名參加，在第二份資料
    來電取消，第三份沒有楊肇與鄭芙蓉的名字，但他們也上車
    ，所以我辦的不是很好。」等語（見本院卷第67頁、68頁、
    70頁、71頁），並提出當時活動報名表等件為證（見本院卷
    第85頁至122 頁），足見「諾那華藏精舍嘉義道場」於99年
    10月10日舉辦至南投縣埔里鎮一日遊（放生、蹺塔、誦經）
    活動，證人江春儀、李麗花、張素梅確有與被告楊肇、證人
    鄭芙蓉同車，證人胡金枝於本院審理時亦證述：「（當天一
    共幾輛遊覽車？）兩輛。」、「（你有與被告同車？）有。
    」、「（你坐在第幾排？）忘記了，但我坐在被告的前面一
    排。」、「（你有看到被告和告訴人發生爭執？）有。大聲
    講，小聲叫。」、「我記得為了一些吃的東西，本來沒有提
    供食物，結果有人提供每人一個包子，不知道是否為了包子
    的事情，大聲講，小聲叫，在那邊罵，我知道的就是這樣。
    」、「（被告有無罵告訴人？）當然有。」、「【提示告訴
    人今日提出之照片】（這些照片是否你們99年10月10日去玩
    ，所拍攝的照片？）是去這邊玩沒錯。」、「（這些照片，
    裡面是否有拍攝到你？）有。其中穿黃色上衣的人是我。」
    、「【提示大張的列印照片】（這些照片是否你們99年10月
    10日所拍攝的照片？）是。」、「（其中一張相片，是在作
    什麼儀式？）這就是放生的活動。就是將泥鰍放在一個孔，
    該孔通河川，就是放生在清水的排水溝。」、「就是他們兩
    個發生衝突，被告就是在罵告訴人，車上只有他們兩人發生
    衝突，只有你父親在那邊罵，罵什麼我不曉得。」等語（見
    本院卷第60頁、61頁、64頁、65頁），足認證人胡金枝確有
    參加99年10月10日之活動，並與被告及張耀華坐同部遊覽車
    ，當日被告在車上確有因早餐之事，與告訴人張耀華發生爭
    執及出言辱罵告訴人張耀華乙情，亦可認定。證人吳陳素梅
    於本院審理時亦證述：「【請鈞院提示告訴人上次提出之相
    片】（穿紅色上衣的張素梅、戴帽子的李麗花、黃色上衣的
    胡金枝是否有去？）張素梅我有印象，戴帽子的李麗花看不
    清楚，黃色上衣的胡金枝有印象。」、「（張素梅、胡金枝
    你剛剛有認出，他們兩人有無跟你同一部車？）有。」、「
    （有無聽到楊肇向張耀華說『不要臉』？）好像有這樣的事
    情，很大聲一直喊。」、「（你剛提到，你與張耀華之前就
    認識，當天的印象都是很模糊，楊肇罵張耀華，你印象有這
    件事情，但張耀華罵我父親，你肯定沒有，你是否確定你說
    的是事實？）是。我是照我所見所聞說的。」等語（見本院
    卷第143頁、144頁、146 頁），足見證人張素梅、胡金枝確
    有參加99年10月10日之活動，益證被告於上開時、地確有向
    張耀華大聲辱罵：「張耀華妳不要臉」乙節，且被告楊肇確
    實亦有參加當日活動，此有告訴人張耀華提出之照片在卷可
    證（見本院卷第77頁至79頁），而證人江春儀、胡金枝、吳
    陳素梅分別結稱證人張素梅、李麗花亦確實有參加99年10月
    10日之活動，證人吳陳素梅更結證被告確有以上開言詞公然
    侮辱告訴人張耀華，則被告辯稱：張素梅、李麗花之證述係
    偽證；照片係偽造云云，應不足採。
(三)、被告雖辯稱事發當日係因告訴人先霸佔遊覽車前6 排的位置
    ，不讓伊夫妻坐，事後又無故阻止主辦人發早餐給伊妻子楊
    鄭芙蓉，伊係因自衛，保護合法權益而與告訴人發生口角，
    告訴人亦有罵伊「老不修」等語，惟查：
(1)、證人即告訴人張耀華否認有霸佔遊覽車前6 排的位置或罵被
    告「老不修」之行為，亦解釋其不讓被告妻子拿早餐係因被
    告妻子拿過了。證人李麗花於原審審理時證稱：伊坐在車頭
    第1 排，旁邊坐伊外孫，伊上車時，被告夫妻及告訴人均已
    就座，沒有人為伊保留第1 排的位置，該車的位置是誰先到
    就誰先坐，伊上車時，前面幾排的位置只剩第1 排的位置，
    後方都坐滿了等語（見原審卷第45頁），證人張素梅於原審
    審理時亦證述：伊坐在被告後方2 排，告訴人被被告辱罵時
    ，並未反罵告訴人「老不修」等語（見原審卷第41頁、42頁
    ），足見尚無法證明告訴人張耀華確有霸佔座位或反罵告訴
    人「老不修」等情。另證人即被告妻子楊鄭芙蓉雖於原審審
    理時證稱：「張耀華一上車，把東西放在前六排的椅子上，
    早餐我是先拿一份，後來我再拿一份給我先生時，她不給我
    們，之後張耀華、楊肇就吵起來，張耀華罵我先生『老不修
    』，我先生罵什麼我沒有注意聽到。我沒有看到我先生拿三
    明治丟張耀華。我坐在我先生旁邊。」等語（見原審卷第46
    頁），惟證人楊鄭芙蓉所為證述，除核與證人張素梅、李麗
    花、江春儀、胡金枝、吳陳素梅所證述情節不相符合，且係
    被告之配偶，基於配偶間之親誼關係，證詞難免偏頗，況以
    其座位就在被告旁邊，何以僅聽到告訴人罵被告，卻未注意
    被告罵告訴人何話，足見證人鄭芙蓉所為上開證述顯係迴護
    被告之詞，證人楊鄭芙蓉之證詞，實不足採信、實難認定告
    訴人確有霸佔座位或辱罵被告「老不修」之行為。
(2)、按正當防衛必須對於現在不法之侵害始得為之，侵害業已過
    去，即無正當防衛可言，最高法院30年上字第1040號判例要
    旨參照。查本件縱認告訴人曾有霸佔座位、阻止主辦人發早
    餐予被告或辱罵被告「老不修」之行為，姑不論上開霸佔座
    位，阻止發早餐之行為是否可評價為不法之侵害，倘認係屬
    不法侵害，該等侵害亦已過去，被告再以「不要臉」等語辱
    罵告訴人，已不符正當防衛之要件，且衡諸一般人之經驗法
    則或論理法則，辱罵他人「不要臉」亦無法實質排除任何侵
    害進而防衛自己或他人的權利，是被告此部分辯解，尚無足
    採。
三、綜上所述，被告所辯，不足採信，被告所為公然侮辱之犯行
    ，足堪認定，本件事證明確，應依法論科。
參、論罪科刑之理由
一、按刑法第309 條規定之公然侮辱罪，係因公然表示有貶損他
    人社會地位即人格價值之虞之個人抽象判斷而成立，則所謂
    公然，即指使不特定人或多數人得以共見共聞之狀態；而所
    謂侮辱係指不指摘具體事實，而為可能貶損他人社會評價一
    切輕蔑之行為，即以使人難堪為目的之一切輕蔑之行為，皆
    為侮辱。
二、被告在滿座的遊覽車上，向張耀華丟擲三明治，並大聲辱罵
    ：「張耀華妳不要臉」等語數次之行為，應屬在多數人得以
    共見共聞之狀態，而以「張耀華妳不要臉」之言語，足使張
    耀華難堪，並有貶損其人格價值之虞，核被告所為，係犯刑
    法第309條第1項之公然侮辱罪。
肆、本院維持原判決之理由
一、原判決以被告犯行罪證明確，因予適用刑法第309條第1項、
    第41條第1項前段，刑法施行法第1條之1 之規定，並審酌被
    告年逾七十歲，具高中畢業之智識，竟因細故，於滿座的遊
    覽車上，對告訴人丟擲三明治，並辱罵告訴人「不要臉」，
    ，並兼衡其犯罪手段、所造成告訴人損害、犯罪後態度及尚
    未與告訴人和解等一切情狀，量處拘役40日，並諭知易科罰
    金之折算標準。
二、本院經核原判決認事用法俱無不合，量刑亦稱妥適，被告上
    訴意旨猶執前詞否認犯行，因而指摘原判決不當，為無理由
    ，應予駁回。
據上論結，應依刑事訴訟法第368條，判決如主文。
本案經檢察官郭珍妮到庭執行職務。
中    華    民    國  100    年     6     月    22    日
                  刑事第四庭    審判長法  官  吳志誠
                                      法  官  羅心芳
                                      法  官  吳森豐
以上正本證明與原本無異。
不得上訴。
                                      書記官  岑  玢
中    華    民    國  100    年     6     月    22    日
中華民國刑法第309條
（公然侮辱罪）
公然侮辱人者，處拘役或 3 百元以下罰金。
以強暴犯前項之罪者，處 1 年以下有期徒刑、拘役或 5 百元以
下罰金。